臺灣高等法院臺中分院民事判決　　　　100年度上易字第380號
上　訴　人　林坤寅
備位被　告　林智偉
備位被　告　林智遠
前列三人共同
訴訟代理人　宋永祥律師
前列三人共同
複代理人　　鄭志誠律師
前列三人共同
送達代收人　阮秀美
被上訴人　　台碩不動產經紀有限公司
法定代理人　陳彥汝
訴訟代理人　駱威文律師
上列當事人間請求給付報酬事件，上訴人對於民國100年8月24日
臺灣臺中地方法院99年度訴字第2664號第一審判決提起上訴，本
院於100年12月6日言詞辯論終結，判決如下：
    主  文
上訴駁回。
第二審訴訟費用由上訴人負擔。
    事實及理由
甲、先位之訴部分
壹、被上訴人起訴主張：
一、上訴人林坤寅於民國（下同）99年7月16日，因健康不佳而
    授權其次子即備位被告林智遠與被上訴人之代理人徐偉琮簽
    訂專任委託銷售契約書，委託被上訴人出售上訴人林坤寅所
    有坐落臺中市○里區○○路○段445號房屋及其基地，約定售
    價為新臺幣（下同）2,300萬元，並特別約定底價為2,100萬
    元，委託期間自99年8月1日起至99年10月31日止。上訴人林
    坤寅另於99年9月13日、99年9月17日，授權其長子即備位被
    告林智偉分別與被上訴人之代理人陳彥汝、徐偉琮就前開專
    任委託銷售書訂立委託事項變更契約書，委託底價分別變更
    為1,979萬元、1,927萬元。
二、訂約後，被上訴人於99年8月間覓得買主黃升一，其除支付
    定金10萬元予被上訴人代收外，並於99年9月26日簽立不動
    產買賣意願書表示願以1,928萬元承購前開房地。上訴人林
    坤寅亦已授權備位被告林智遠代其於前開不動產買賣意願書
    中簽名，是依該不動產買賣意願書第3條第1款約定，買賣契
    約即已成立生效，上訴人林坤寅自應依系爭專任委託銷售契
    約第5條第1項之約定，給付按成交價額1,928萬元4%計算之
    報酬予被上訴人。嗣上訴人林坤寅表示不願與黃升一簽約，
    依系爭專任委託銷售契約第8條第3項第3款之約定，視為被
    上訴人已完成仲介義務；且上訴人林坤寅以故不出面訂約之
    不正當方法，阻止訂約之機會或媒介，依法亦視為居間條件
    成就，故上訴人林坤寅仍應給付前開報酬770,800元。被上
    訴人亦多方邀約買賣雙方簽訂買賣契約書，然均遭上訴人林
    坤寅拒絕，上訴人林坤寅甚至針對被上訴人之邀約催告以存
    證信函向被上訴人表示拒絕以該價格出售，並拒絕依約給付
    被上訴人報酬，爰依系爭專任委託銷售契約之約定，請求上
    訴人給付前開金額及其法定利息。
三、對上訴人林坤寅抗辯之陳述：
(一)、系爭專任委託銷售契約上之蓋印及簽名，均係上訴人林坤寅
    之子即備位被告林智遠或林智偉所為，並非上訴人林坤寅自
    己所為，而上訴人林坤寅亦自認確與被上訴人簽訂系爭專任
    委託銷售契約書。由是以觀，上訴人林坤寅確有授權其子為
    其代理人，應無疑義。甚至備位被告林智偉代理簽立委託事
    項變更契約書時，上訴人林坤寅均在場。備位被告林智偉均
    係於上訴人林坤寅決定後，始代理簽名。
(二)、至上訴人林坤寅所舉系爭專任委託銷售契約第8條第2款之約
    定，係委託人之義務，殊不得以委託人不盡其義務，反而作
    有利於委託人之解釋或認定，尤不得以之遽謂受託人明知其
    無代理權。再者，姑不論上訴人林坤寅確授權其子為其代理
    人，實則備位被告林智遠、林智偉係上訴人林坤寅之子，一
    般人均不疑有他，實符常情。自難謂被上訴人明知其等無代
    理權，故被上訴人自屬善意相對人。
(三)、參酌台灣桃園地方法院91年簡上字第66號民事判決、台灣台
    北地方法院91年簡上字第84號民事判決，則被上訴人請求上
    訴人林坤寅給付按成交價額1928萬元之4%計算之報酬，並無
    為數過鉅而有失公平之情形，洵有理由，上訴人林坤寅主張
    酌減，非有理由。並聲明：求為如原審聲明所示。
四、於本院補充陳述：
    本件被上訴人已向黃升一收受10萬元斡旋金，此有不動產買
    賣意願書可憑，又依系爭委託銷售契約書第8條第3項第3款
    之約定，本件被上訴人已收受定金，若因上訴人林坤寅一方
    可歸責之事由致不願或無法與買方簽約，依約應視為被上訴
    人已完成居間仲介之義務，而得向上訴人林坤寅請求按委託
    銷售價百分之4之服務報酬，初不問上訴人係在何時拒絕簽
    約，亦不以在委託期間拒絕簽約為必要，此與同條第1、2
    款明文約定係以在委託期間內為限者不同。再本件上訴人林
    坤寅既授權其子在買方之不動產買賣意願書上簽名，即表示
    已同意不動產買賣意願書之買賣條件，買賣契約於焉成立生
    效，委託期間為何，已無關宏旨。更何況依專任委託銷售契
    約書第10條之約定，被上訴人在委託期間收受定金或價格業
    經買賣雙方合意，委任有效期間延至不動產買賣簽約之日止
    ，是系爭委託契約之委託期間已順延，此與上訴人林坤寅是
    否於委託契約期間拒絕簽約無關，本件上訴人事後反悔拒不
    簽約，自已構成違約之事由，被上訴人以上訴人以不正當之
    理由阻止條件之成就，請求上訴人依系爭委託銷售契約第5
    條第1項，第8條第3項第3款給付，自屬有理由，應予准許。
貳、上訴人則以：
一、上訴人林坤寅確於99年7月16日與被上訴人簽立系爭專任委
    託銷售契約，約定系爭房地之售價為2,300萬元，並特別約
    定底價為2,100萬元，委託期間自99年8月1日起至99年10月
    31日止。然上訴人林坤寅自始均未曾授權他人代理出面訂立
    系爭契約之任何文件，被上訴人誘使上訴人林智偉、林智遠
    代為簽立系爭委託事項變更契約書及不動產買賣意願書，上
    訴人林智偉、林智遠應屬無權代理：
(一)、依系爭契約第8條第2項約定：「由代理人出面代理甲方（即
    上訴人林坤寅）簽立委託銷售契約書者，應檢附所有權人之
    身分證正反面影印本、授權書及印鑑證明交付由乙方（即被
    上訴人）驗證收執，以利乙方作業。」可知，倘上訴人林坤
    寅要授權他人代與被上訴人接洽系爭房地之買賣事宜，須另
    外簽立授權書並提供身分證正反面影印本及印鑑證明，向被
    上訴人明示有授權他人代為處理之意旨，並經被上訴人驗證
    收執。被上訴人身為專業之房屋仲介公司，且系爭契約係被
    上訴人所撰擬之定型化契約，並提供予客戶使用，被上訴人
    對於系爭契約之前開規定要難諉為不知。然上訴人林坤寅自
    始僅與被上訴人簽訂系爭專任委託銷售契約，從未向被上訴
    人表示有授權他人為代理人，更未簽署任何授權書交付被上
    訴人，是被上訴人顯然明知上訴人林坤寅並未授權他任代為
    處理系爭房地之買賣事宜。
  1.系爭專任委託銷售契約乃係被上訴人所提供之定型化契約，
    其第8條第2項約定目的乃在確認不動產所有權人確有授權代
    理人代為出售不動產，以確保交易安全，避免衍生產權糾紛
    。是授權他人代為簽訂系爭契約應出具授權書，不僅為上訴
    人林坤寅之義務，確認代理人為有權代理，更係身為專業房
    屋仲介公司之被上訴人所應負起之善良管理人之注意義務。
    被上訴人專門經營不動產仲介事務，對於委託出售不動產之
    人是否具有所有權，亦或已取得合法授權，本係其與委託人
    簽約前須確認之事項，更遑論系爭契約已有委託人需出具授
    權書之明文記載。準此，被上訴人既明知上訴人林坤寅從未
    簽署授權書，則被上訴人對於備位被告林智偉、林智遠未有
    取得合法授權，卻逕以代理人名義代為簽署委託事項變更契
    約書及不動產買賣意願書，確係無權代理之行為，要難諉為
    不知，被上訴人確係惡意之相對人，足堪認定。
  2.至委託事項變更契約書或不動產買賣意願書，均係被上訴人
    與上訴人林坤寅就本件委託銷售事宜所衍生之契約文件，應
    屬系爭契約之一部。是在簽訂委託事項變更契約書或不動產
    買賣意願書時，本應一體適用系爭契約之相關約定，乃屬當
    然。故被上訴人主張系爭契約第8條第2項約定僅限於簽訂專
    任委託銷售契約之情形，不及其他云云，自不可採，更有違
    誠信。
(二)、被上訴人所提之委託事項變更契約書及不動產買賣意願書，
    雖確係備位被告林智偉、林智遠分別以上訴人林坤寅代理人
    之名義代為簽署，均非上訴人林坤寅所親自簽名。然上訴人
    林坤寅既從未授權予林智偉、林智遠，且為被上訴人所明知
    ，是林智偉、林智遠以上訴人林坤寅之代理人名義簽訂委託
    事項變更契約書及不動產買賣意願書之行為，應屬無權代理
    之行為，經上訴人林坤寅拒絕承認後，應對上訴人林坤寅不
    生效力。
(三)、系爭專任委託銷售契約確係上訴人林坤寅親自簽訂，此觀之
    系爭契約末頁「委託人簽章」欄位之記載，係以上訴人林坤
    寅之名義簽署，並無第三人表明代理意旨代為簽署；另比較
    林智偉、林智遠無權代理上訴人林坤寅所簽署委託事項變更
    契約書及不動產買賣意願書，備位被告林智偉、林智遠在無
    權代理上訴人林坤寅簽署時，均有表明代理之意旨，同時簽
    署林坤寅及自己之姓名，二者顯有差異。準此，足見系爭專
    任委託銷售契約確非林智偉、林智遠代為簽署，而係上訴人
    林坤寅親自簽名。被上訴人主張前開委託銷售契約係林智偉
    或林智遠代為簽署，實屬無稽。
二、且被上訴人自始均未邀約上訴人林坤寅與買方一同至被上訴
    人處簽訂系爭土地之買賣契約，且上訴人林坤寅迄仍願依約
    將系爭不動產出售，上訴人林坤寅應無系爭契約第8條第3項
    第3款所稱「因可歸責於甲方（即上訴人林坤寅）之事由不
    願或無法與乙方（即被上訴人）所介紹之客戶簽立不動產買
    賣契約書」之事由。
(一)、衡諸一般不動產仲介買賣之實務作法，在買方與賣方透過仲
    介公司議定買賣價金後，通常會由仲介公司向買賣雙方約定
    簽約日期，並聯絡代書，使買賣雙方一同前往約定處所進行
    買賣契約之簽約事宜。然被上訴人在林智遠簽訂不動產買賣
    意願書後，卻私下持不動產買賣契約書要求上訴人林坤寅先
    單獨簽立，嗣再將上訴人林坤寅簽立之買賣契約交予買方簽
    約，而上訴人林坤寅認為買賣雙方既已議價達成合意，本應
    與代書約好時間，由買賣雙方一同簽約，乃要求被上訴人與
    買方約時間見面簽約。詎被上訴人竟拒絕與買方約時間一同
    前往被上訴人處進行簽約事宜，是上訴人林坤寅自無從與買
    方簽約，並無拒絕簽約之情事。被上訴人顯未盡善良管理人
    之注意義務，積極協助上訴人林坤寅與買方完成簽約事宜，
    反在未邀約買賣雙方簽約前，即片面以上訴人林坤寅拒絕簽
    約為由，強行要求上訴人林坤寅支付報酬，被上訴人請求不
    僅與系爭契約約定不符，更有違誠信。
(二)、被上訴人以原證5之存證信函主張有多方要約買賣雙方簽約
    ，均為上訴人林坤寅所拒絕云云，容與事實有間。查上訴人
    林坤寅當初即對被上訴人明知備位被告林坤寅並未出具授權
    書，卻用連哄帶騙之方式誘使上訴人林智偉、林智遠代為簽
    署相關契約有所不滿。是當被上訴人通知已尋得買方時，上
    訴人林坤寅遂要求要自行委請代書，與買方見面一同簽訂買
    賣契約。然被上訴人堅持要委請與被上訴人配合之代書，並
    私下持不動產買賣契約書要求上訴人林坤寅先單獨簽立，嗣
    再將上訴人林坤寅簽立之買賣契約交予買方簽約，上訴人林
    坤寅認為此種簽約方式實與常情有違，不免懷疑買方是否真
    有其人，乃要求被上訴人先聯絡買方約好時間一起簽約。詎
    被上訴人自此即未再通知上訴人林坤寅簽約，反委請律師寄
    發存證信函，片面主張上訴人林坤寅違約拒絕簽約，要求上
    訴人林坤寅應賠償全部之居間報酬。上訴人林坤寅見被上訴
    人處理本件居間事務不僅過於草率，說詞反覆，更片面捏照
    事實要求賠償，對被上訴人之專業能力已無法完全信任，遂
    以原證5之存證信函，表明拒絕承認林智偉、林智遠無權代
    理之意旨。從而，被上訴人既未依系爭契約所訂定條件，幫
    上訴人林坤寅尋得買方，促成雙方簽訂買賣契約以完成居間
    義務，亦即未完成系爭委託銷售事宜，自不得依系爭契約之
    約定向上訴人林坤寅請求居間報酬。
三、縱認被上訴人可向上訴人林坤寅求系爭居間報酬，然：
    依兩造所簽訂之系爭契約為媒介訂約之居間契約，而被上訴
    人處理系爭房地之居間仲介事務，僅止於找到買方而已。則
    考量被上訴人對於協助上訴人林坤寅與買方簽約、約定價金
    給付方式，乃至後續系爭房地之點交、所有權移轉等事項均
    未處理，是被上訴人請求全部之居間報酬770,800元，與其
    已從事之居間事務相較，顯然為數甚鉅而有失公平，是上訴
    人亦得依前開規定請求酌減居間報酬。從而，被上訴人既未
    依系爭契約最初所訂定之售屋條件，幫上訴人林坤寅尋得買
    方，促成雙方簽訂買賣契約以完成居間義務，自不得依系爭
    契約之約定向上訴人林坤寅請求居間報酬。故被上訴人以先
    位聲明請求上訴人林坤寅應給付居間報酬770,800元，洵屬
    無據。況上訴人復已於本件訴訟程序表明仍願意將系爭房屋
    出售，並非拒絕給付居間報酬，而係主張被上訴人應先完成
    居間事務始得請求。並聲明：求為駁回(一)被上訴人之先位之
    訴及假執行之聲請。(二)訴訟費用由被上訴人負擔。(三)如受不
    利判決，請准供擔保，免為假執行。
四、於本院補充抗辯：
(一)、上訴人林坤寅確未授權予他人出面代理簽訂有關坐落於臺中
    市○里區○○路○段445號房屋及基地（下稱系爭房地）之任
    何契約文件，是上訴人林坤寅並未同意出售系爭房地，被上
    訴人既未完成居間事務，自不得向上訴人請求給付居間報酬
    。
(二)、依據系爭契約第8條第2項約定：「由代理人出面代理甲方（
    即上訴人林坤寅）簽立委託銷售契約書者，應檢附所有權人
    之身分證正反面影印本、授權書及印鑑證明交付由乙方（即
    被上訴人）驗證收執，以利乙方作業。」可知，倘上訴人林
    坤寅要授權他人代為與被上訴人接洽系爭房地之買賣事宜，
    須另外簽立授權書，並提供身分證正反面影印本及印鑑證明
    ，向被上訴人明示有授權他人代為處理之意旨，並經被上訴
    人驗證收執，被上訴人身為專業之房屋仲介公司，且系爭契
    約係被上訴人所撰擬之定型化契約，並提供予客戶使用，被
    上訴人對於系爭契約之上開規定要難諉為不知。
(三)、再者，查系爭契約乃係被上訴人所提供之定型化契約，其第
    8條第2項明訂甲方【即上訴人林坤寅】倘要委託代理人代為
    簽署系爭契約者，須檢附甲方之相關身份證明文件及授權書
    ，由乙方【即被上訴人】驗證收執，其目的乃在確認不動產
    所有權人確有授權代理人代為出售不動產，以確保交易安全
    ，避免衍生產權糾紛。至於委託事項變更契約書或不動產買
    賣意願書均係被上訴人與上訴人林坤寅就本件委託銷售事宜
    所衍生之契約文件，涉及系爭房地買賣條件之變更及賣方之
    出售意願，應屬系爭契約之一部。是在簽訂委託事項變更契
    約書或不動產買賣意願書時，本應一體適用系爭契約之相關
    約定，乃屬當然。是授權他人代為簽訂系爭契約應出具授權
    書，不僅為上訴人林坤寅之義務，確認代理人為有權代理，
    更係身為專業房屋仲介公司之被上訴人所應負起之善良管理
    人之注意義務。是被上訴人專門經營不動產仲介事務，對於
    委託出售不動產之人是否具有所有權，亦或已取得合法授權
    ，本系其與委託人簽約前須確認之事項，更遑論系爭契約已
    有委託人需出具授權書之明文約定，又豈能僅因上訴人與備
    位被告間有父子親屬關係，即草率便宜行事，在未確認林智
    遠、林智偉確有獲得授權之前，要求渠等簽署相關契約文件
    。
(四)、經查，上訴人林坤寅自始僅與被上訴人簽訂系爭契約，從未
    向被上訴人表示有授權他人為代理人，更未有簽署任何授權
    書交付予被上訴人，此由證人徐瑋琮於原審100年8月10日庭
    期時證稱略謂：「（被告共同訴訟代理人問：你有無要求被
    告林坤寅簽署授權書，委託被告林智遠或林智偉出售系爭房
    地？）有，結果林智遠、林智偉都沒有拿給我。」等語，已
    清楚證稱上訴人林坤寅自始均未依系爭契約第8條第2項約定
    簽署授權書交付予被上訴人，表明授權予他人代為處理系爭
    房地之銷售事宜。是足證上訴人林坤寅並未授權他人代為處
    理系爭房地之買賣事宜。
(五)、縱認備位被告林智偉、林智遠有權代理林坤寅簽訂委託事項
    變更契約書及不動產買賣意願書，然查上訴人林坤寅並無任
    何違約情事，被上訴人在系爭房地之銷售事宜尚未完成之前
    ，本不得向上訴人請求給付居間報酬：按依系爭契約第5條
    第2項約定：「給付時機：甲方承諾應於契約成立時給付約
    定之服務報酬，若簽立書面買賣契約後，則簽約同時支付70
    ％，甲方收到尾款同時支付30％。」，已明訂上訴人林坤寅
    最早應於與買方簽訂買賣契約之同時，給付70％之居間報酬
    ，待收到買賣價金之尾款時，給付30％之居間報酬。而依系
    爭契約第5條第1項約定，亦明訂上訴人林坤寅可由買方將買
    賣價金存入履保專戶後，自履保專戶撥款支付。並同意由買
    方應給付之買賣價金中，由買方直接給付予被上訴人。是在
    被上訴人尚未協助買賣雙方簽訂房地買賣契約、完成居間事
    務之前，尚無權向上訴人請求居間報酬。
(六)、查上訴人當初即對被上訴人明知上訴人林坤寅並未出具授權
    書，卻用連哄帶騙之方式誘使備位被告林智偉、林智遠代為
    簽署相關契約有所不滿。是當被上訴人通知已尋得買方時，
    上訴人遂要求要自行委請代書，與買方見面一同簽訂買賣契
    約。然被上訴人堅持要委請與被上訴人公司配合之代書，並
    私下持不動產買賣契約書要求上訴人先單獨簽立，嗣後再將
    上訴人簽立之買賣契約交予買方簽約，上訴人認為此種簽約
    方式實與常情有違，不免懷疑買方是否真有其人，乃要求被
    上訴人先聯絡買方約好時間一起簽約。詎料，被上訴人竟拒
    絕與買方約時間，一同前往被上訴人處進行簽約事宜，是上
    訴人根本無從與買方簽約，並無拒絕簽約之情事。被上訴人
    自始均未邀約上訴人林坤寅與買方一同至被上訴人處簽訂系
    爭土地之買賣契約，上訴人林坤寅應無系爭契約第8條第3項
    第3款所稱「因可歸責於甲方（即上訴人林坤寅）之事由不
    願或無法與乙方（即被上訴人）所介紹之客戶簽立度動產買
    賣契約書」之事由。是被上訴人空言主張上訴人林坤寅違約
    不願簽署買賣契約，應視為被上訴人已完成仲介之義務，應
    得請求全部之報酬云云，不僅與事實不符，更未有舉證以實
    其說，其主張自無足採。
(七)、另證人黃升一於原審100年8月10日庭期時證稱略謂：「（法
    官問：後來原告有無要約你與被告林坤寅簽約？是何時？何
    地？結果如何？）有，時間是99年10月間，約在永慶不動產
    公司要簽約，後來仲介人員通知我說被告有事，要改期，後
    來又約了兩三次，結果也是改期沒有簽成，理由是仲介人員
    通知我，對方簽約代理人必須出差等事由而改期，到目前為
    止都沒有簽成。」等語，已清楚說明當初係因上訴人有事改
    期，買賣雙方尚未約妥簽約時間，致雙方尚未簽署系爭房地
    之買賣契約，上訴人確無拒絕簽約之違約情事。另據證人洪
    孟志於原審100年8月10日庭期時證稱略謂：「（法官問：是
    否曾受原告通知準備辦理系爭不動產買賣簽約事宜？結果如
    何？）有收到原告通知，第一次時間大約在99年10月間，後
    來買賣雙方都沒有出現，所以沒有簽成；後來在99年10月底
    ，又通知我去了一次，但還是沒有碰到買賣雙方…」等語，
    亦足證被上訴人於99年10月間確未與上訴人及買方即證人黃
    升一約妥買賣契約之簽約日期。倘被上訴人真有確認買賣雙
    方之簽約日期，則為何身為買方之證人黃升一於約定簽約日
    期亦未有出現？準此，由上開證人證述之內容，實無從據以
    認定上訴人有何違約拒絕簽約之情事，是原判決逕以證人證
    述內容即認定上訴人有違約情事云云，容有認定事實未依證
    據之違誤，其認事用法確有不當之處，實應予改判。
(八)、況依證人黃升一、洪孟志證述之內容，買賣雙方於99年10月
    間尚未約妥簽約日期，然被上訴人竟隨即於99年11月3日即
    委託律師寄發存證信函（上證1），片面主張上訴人違約拒
    絕簽約，要求上訴人應賠償全部之居間報酬云云，然查被上
    訴人尚與證人黃升一表示因上訴人林坤寅之簽約代理人必須
    出差等事由而改期，衡諸常情，被上訴人至多僅須等上訴人
    林坤寅之簽約代理人回來後，再與買賣雙方約定簽約日期，
    即可順利進行簽約事宜。是被上訴人在買賣雙方於99年10月
    底前尚未約好簽約日期之情況下，竟於數日後立即於99年11
    月3日委託律師寄發存證信函，顯然與一般常情有違，足見
    被上訴人主張上訴人有拒絕簽約之情事云云，確與事實不符
    ，不足採信。
(九)、備位被告林智偉、林智遠並無須對被上訴人負無權代理之損
    害賠償責任：
  1.按「無代理權人，以他人之代理人名義所為之法律行為，對
    於善意之相對人，負損害賠償責任。」民法第110條定有明
    文。又按「上訴人既明知被上訴之公司非經營保證業務之公
    司，而同意其作保，應屬明知被上訴人為無代理權人而仍與
    之成立保證契約，顯非民法第一百十條之善意相對人，自不
    能令被人訴人依民法第一百十條之規定負損害賠償之責…」
    最高法院54年台上字第2728號判決闡釋甚明。
  2.查備位被告林智偉、林智遠為上訴人林坤寅之兒子，對於上
    訴人林坤寅前有委託被上訴人仲介買賣系爭房地之情事雖已
    知悉，但從未得到上訴人林坤寅之授權代為處理系爭房地之
    買賣事宜。然被上訴人明知林智偉、林智遠均未有代理權，
    仍對林智偉、林智遠謊稱渠等得以上訴人林坤寅代理人之名
    義代為簽訂契約，並利用林智偉、林智遠對房屋買賣過程之
    不熟悉及無經驗，以變更底價對上訴人之影響不大，且買方
    已交付斡旋金，為對買方有交代為由，誘使林智偉、林智遠
    分別簽訂委託事項變更契約書及不動產買賣意願書。
  3.然依據系爭契約第8條第2項約定：「由代理人出面代理甲方
    （即上訴人林坤寅）簽立委託銷售契約書者，應檢附所有權
    人之身分證正反面影印本、授權書及印鑑證明交付由乙方（
    即被上訴人）驗證收執，以利乙方作業。」可知，不動產所
    有權人倘欲由代理人出面代理簽立委託銷售契約書，本應出
    具授權書等相關資料。其目的乃在確認不動產所有權人確有
    授權代理人代為出售不動產，以確保交易安全，避免衍生產
    權糾紛。是授權他人代為簽訂系爭契約應出具授權書，不僅
    為上訴人林坤寅之義務，確認代理人為有權代理，更係身為
    專業房屋仲介公司之被上訴人所應負起之善良管理人之注意
    義務。蓋親如父母子女關係，子女亦不能在未經父母之同意
    下，擅自將父母所有之不動產加以出售。而被上訴人專門經
    營不動產仲介事務，對於委託出售不動產之人是否具有所有
    權，亦或已取得合法授權，本系其與委託人簽約前須確認之
    事項，更遑論系爭契約已有委託人需出具授權書之明文記載
    。準此，被上訴人既明知上訴人林坤寅從未簽署授權書，則
    被上訴人對於林智偉、林智遠未有取得合法授權，卻逕以代
    理人名義代為簽署委託事項變更契約書及不動產買賣意願書
    ，確係無權代理之行為，要難諉為不知，被上訴人確係惡意
    之相對人，足堪認定。
  4.準此，被上訴人既明知林智偉、林智遠並未取得上訴人林坤
    寅之授權，渠等代理上訴人林坤寅簽署委託事項變更契約書
    及不動產買賣意願書之行為，確為無權代理之行為。故被上
    訴人顯非民法第110條所謂之善意相對人，依上開最高法院
    之實務見解，被上訴人訴請林智偉、林智遠應依民法第110
    條規定負損害賠償之責云云，顯屬無由，亦不應允許。
乙、備位之訴：兩造就備位之訴之聲明，陳述如原審判決所示。
五、原審斟酌兩造前開攻擊防禦方法後，認上訴人林坤
    寅有授權其子變更委託之售價並在不動產買賣意願書上簽名
    之實，且本件之所以無法簽約係因可歸責於上訴人林坤寅之
    事由所造成，為此准被上訴人先位一部之請求並依職權為假
    執行之宣告，被上訴人對於敗訴問未上訴已確定。上訴人林
    坤寅不服前開判決結果，聲明上訴並求為(一)原判決不利於上
    訴人之部分廢棄。(二)上開廢棄部分，被上訴人第一審之訴及
    假執行之聲請均駁回。(三)第一、二審訴訟費用由被上訴人負
    擔。被上訴人則答辯聲明：駁回上訴。第二審訴訟費用由上
    訴人負擔。
六、兩造不爭執之事實如下（見本院卷第42頁反面）：
(一)、坐落於台中市大里區（前為臺中縣大里市○○○路○段445號
    之房屋及其基地，為上訴人林坤寅所有。
(二)、上訴人林坤寅委託被上訴人代為銷售前開房地，而於99年7
    月16日與被上訴人簽訂系爭專任委託銷售契約書，約定系爭
    售價為2300萬元，委託期間自99年8月1日起至99年10月31日
    止，並特別約定底價為2100萬元。
(三)、系爭專任委託銷售契約第8條第2項有約定：「由代理人出面
    代理甲方（即上訴人林坤寅）簽立委託銷售契約書者，應檢
    附所有權人之身分證正反面影印本、授權書及印鑑證明交付
    由乙方（即被上訴人）驗證收執，以利乙方作業」。
(四)、備位被告林智偉於99年9月13日以上訴人林坤寅之代理人名
    義，與被上訴人之代理人陳彥汝簽署委託事項變更契約書，
    約定系爭房地之出售底價降為1979萬元（含4%仲介費）。嗣
    備位被告林智偉又於99年9月17日再以上訴人林坤寅之代理
    人名義，與被上訴人之代理人徐瑋琮簽署第二份委託事項變
    更契約書，約定系爭房地之出售底價再降為1927萬元（含4%
    仲介費，屋主實拿1850萬元）。
(五)、於99年10月間，被上訴人表示已找到系爭房地之買主黃升一
    ，願以1928萬元承買系爭房地。備位被告林智遠以上訴人林
    坤寅代理人之名義，於系爭不動產買賣意願書上簽名，表示
    同意依該不動產買賣意願書所載之條件出售系爭房地，惟備
    位被告林智遠並無收取任何定金或買賣價金。
(六)、上訴人林坤寅於99年11月間以員林中正路第497號存證信函
    ，向被上訴人表示其委託售價為2300萬元，從未降價或授權
    他人代理降價，且未曾同意以1928萬元出售系爭不動產，並
    拒絕以1928萬元出售系爭不動產。
(七)、系爭專任委託銷售契約第5條第2項約定：「給付時機：甲方
    承諾應於契約成立時給付約定之服務報酬，若簽立書面買賣
    契約後，則簽約同時支付70%，甲方收到尾款同時支付30%。
    」。
丙、得心證之理由
壹、先位之訴部分
一、按依上訴人林坤寅與被上訴人簽立之專任委託銷售契約書第
    8條第3項第3款之約定：乙方（指被上訴人）收受訂金後，
    因可歸責於甲方（指上訴人林坤寅）之事由而不願或無法與
    乙方所介紹之客戶簽立不動產買賣契約時，視為乙方已完成
    居間仲介之義務，甲方應支付委託售價4%服務報酬，並應立
    即全額一次支付予被上訴人。被上訴人主張上訴人林坤寅委
    託代為銷售系爭房屋之期間，已代其覓得買主，但因上訴人
    林坤寅後悔拒不出售，依前開規定，已視為被上訴人已完成
    居間仲介之義務，為此訴請上訴人給付報酬。上訴人林坤寅
    則抗辯稱伊不同意出售系爭房屋，且其從未授權任何人委託
    出售，被上訴人所提之文件均為其子即備位被告林智偉及林
    智遠所為，係屬無權代理，伊不同意，故不生效力，又本件
    係因被上訴人先發存證信函指責上訴人片面違約，上訴人林
    坤寅始不願意出售系爭房屋（含坐落之基地）伊並無違約之
    情事，被上訴人請求無理由等語資為抗辯。查：
(一)、坐落於臺中市大里區（前為臺中縣大里市○○○路○段445號
    之房屋及其基地，係上訴人林坤寅所有，上訴人林坤寅於99
    年7月16日曾與被上訴人簽立委託銷售契約書，委託被上訴
    人代為銷售前開房地，約定售價為2,300萬元，委託期間自9
    9年8月1日起至99年10月31日止，並特別約定底價為2,100萬
    元等事實，此為兩造不爭執之事實（本院卷第42頁反面），
    並有專任委託銷售契約書在卷可證，備位被告林智遠於原審
    亦到庭證實前開委託銷售契約書第一項有關委託人林坤寅雖
    係其所代簽，但第三頁關於委託人簽章欄旁邊之「林坤寅」
    則係上訴人林坤寅本人所親簽，且其代簽及用印均經林坤寅
    授權始為之（原審卷第110頁），足見林坤寅確有委託出售
    系爭房屋之意思表示，且已與被上訴人達成意思表示之合致
    ，上訴人林坤寅事後否認有委託出售系爭房屋，自無可取。
(二)、再查，上訴人林坤寅固又否認曾授權任何人變更委託銷售之
    契約及底價，並稱其子並未經其授權，故其變更係屬無權代
    理，且未經其不同意確定不生效力云云。然查，林坤寅之子
    即備位被告林智偉曾於99年9月13日以上訴人林坤寅之代理
    人名義，與被上訴人之代理人陳彥汝簽署委託事項變更契約
    書，約定系爭房地之出售底價降為1,979萬元（含4%仲介費
    ）；嗣林智偉又於99年9月17日再以上訴人林坤寅之代理人
    名義，與被上訴人之代理人徐瑋琮簽署第二份委託事項變更
    契約書，約定系爭房地之出售底價再降為1,927萬元（含4%
    仲介費，屋主實拿1,850萬元）；與於99年10月間，被上訴
    人表示已找到系爭房地之買主黃升一，願以1,928萬元承買
    系爭房地，林智遠即再以上訴人林坤寅代理人之名義，於系
    爭不動產買賣意願書上簽名，表示同意依該不動產買賣意願
    書所載之條件出售系爭房地，此業據被上訴人提出委託事項
    變更契約書影本二份及黃升一之不動產買賣意願書影本為憑
    （原審卷第14-16頁）；經核，由前開變更契約書或不動產
    買賣意願書之甲方簽名欄可知：無論林智偉或林智遠均係以
    林坤寅代理人之身分簽立上開文件，而當時簽立之地點係在
    林坤寅家中，且林坤寅本人亦在家，此業據承辦員即證人徐
    瑋琮於原審到庭結證稱：「系爭兩份委託事項變更契約書均
    係在林坤寅家所簽，當時因林坤寅洗腎而在隔壁房間中休息
    ，兩份均係林智偉與其接洽簽訂；在委託人欄中，林坤寅之
    簽名亦為林智偉所簽，代理人欄則是林智偉自己簽名；當時
    是林智偉進去林坤寅房間，再出來說林坤寅同意前開變更契
    約書的條件，始簽名完成手續」等語。證人林碧娟亦結證稱
    簽訂系爭委託事項變更契約書時，其均在場，都是在人林坤
    寅家中；委託人欄中之林坤寅姓名及代理人欄林智偉簽名，
    均係由林智偉所簽，因當時上訴人林坤寅在旁邊的小房間，
    且應有聽到其等之對談，上訴人林坤寅亦知其等去做什麼事
    ；簽名時，林智偉有先進去問林坤寅之意見，出來後，林智
    偉有告訴其等林坤寅同意契約書中之條件；且其等先後去過
    很多次，林坤寅並非馬上答應，有說俟其等討論後再回覆等
    語明確（原審卷第108-109頁反面）；按理是否委託出售房
    屋係屬重大之事，且買賣是否成交，涉及上訴人一家人日後
    是否要搬遷交屋之問題，而是否降價求售，更攸關是否符合
    上訴人之金錢規畫及日後之生活，衡情林坤寅當時既因洗腎
    而未能親力為之，則其於仲介人員前來協商售價及買賣意願
    書時，先由其子代行溝通，俟徵得林坤寅本人同意後，再委
    由其子以代理人身分代簽，與常情並無不合，否則上訴人林
    坤寅若無授權之實且無意售價，且不同意不動產買賣意願書
    之內容，則只須表達拒絕之意為已足，又何須由其子數度進
    出其房間與之商量，最後再以代理人之名義為其簽名之必要
    ？上訴人抗辯林坤寅未曾授權他人代理訂立系爭委託事項變
    更契約書及不動產買賣意願書，林智偉、林智遠應屬無權代
    理云云，核與前開事證不符，自不可取。從而，本件備位被
    告林智偉及林智遠既係經林坤寅之授權而簽立前開變更書，
    並在不動產買賣意願書上簽名，依法即對本人即上訴人林坤
    寅發生效力，上訴人林坤寅自應受各該契約內容之拘束。
(三)、上訴人雖另又抗辯依系爭契約第8條第2項約定，被上訴人既
    明知上訴人林坤寅從未簽署授權書，則被上訴人對於林智偉
    、林智遠未有取得合法授權，卻逕以代理人名義代為簽署委
    託事項變更契約書及不動產買賣意願書，確係無權代理之行
    為云云。然系爭契約第8條第2項固約定由代理人出面代理上
    訴人林坤寅簽立委託銷售契約書，應檢附所有權人之身分證
    正反面影印本、授權書及印鑑證明交付由被上訴人驗證收執
    ，以利作業，然前開約定僅為方便被上訴人一方驗證及作業
    之用，並非要式之行為，上訴人林坤寅於簽約當時既在場，
    並同意契約之內容後，由其子代行簽名，就委託銷售契約之
    內容當場，顯已默示表示委託授權之事實，其與被上訴人於
    簽約之同時，即已達成意思表示之合致，並不因身分證影本
    及授權書之欠缺，即影響契約之效力，況前開證件之驗證，
    亦限於簽立委託銷售契約書，並不及於委託事項變更契約書
    及不動產買賣意願書，且契約條文亦未以前開文件之交付作
    為生效要件，是不因上訴人未提供相關之身分證件，即逕為
    上訴人有利之認定。
(四)、復查，被上訴人於委託銷售之期間確有覓得買主黃升一，證
    人黃升一於原審復具結證實：其於99年9月26日簽立系爭不
    動產買賣意願書與買方給付服務費承諾書，並表示願以1,92
    8萬元承購系爭房地；嗣於99年10月間，被上訴人邀其與上
    訴人林坤寅在永慶不動產公司要簽約，經仲介人員通知上訴
    人有事要改期，其後又約了2、3次，結果也都改期沒簽成，
    理由係對方簽約代理人必需出差等事由而改期，迄目前為止
    均未簽成等語（見原審卷第106頁反面），於本院亦到庭證
    實：伊願意以1928萬元購買系爭房屋，且伊簽立不動產買賣
    意願書後，先後數次與仲介說好時間簽約，但因仲介說對方
    有問題，才未去簽約（本院卷第48頁反面）；證人洪孟志結
    證稱其曾於99年10月間受被上訴人通知準備辦理系爭不動產
    買賣簽約事宜，後因買賣雙方未出現，故沒簽成；後於99年
    10月底，又獲被上訴人通知，但仍沒碰到買賣雙方，當時仲
    介人員告知係因賣方沒到場，所以沒辦法簽成等語明確（見
    同上第107頁正、反面），嗣被上訴人再以原證5之存證信函
    催告上訴人林坤寅簽約，亦經上訴人林坤寅以無法接受價格
    而拒絕簽約，此亦有兩造之存證信函影本在卷可稽，可見本
    件係因上訴人藉故未依約前去，致買賣契約無法簽立，其責
    應在上訴人林坤寅一方。
(五)、上訴人雖又以當時林智遠須出差要改期，要待林智遠99年10
    月底返國再進行簽約事宜，故無違約等情。然林智遠縱有出
    國洽公之必要，然上訴人林坤寅非不得本人簽約或另授權他
    人為之，並無待林智遠返國再行簽約之必要。再查，上訴人
    林坤寅於林智遠返國後，並未與被上訴人聯絡簽約之事，更
    無以1,928萬元出售系爭房屋及簽約之意願，備位被告林智
    偉並到庭陳明：不願意以1928萬元出售系爭房屋（本院卷第
    49頁）；而證人黃升一則表示仍願以1928萬元購買系爭房屋
    ，可見本件買賣契約係由上訴人一家人對是否降為1,92 8
    萬元出售未達成共識，拒不簽約所致。又查，被上訴人已向
    黃升一收受10萬元斡旋金，此有不動產買賣意願書可憑，又
    依系爭委託銷售契約書第8條第3項第3款之約定，只要於被
    上訴人收受定金後，因上訴人林坤寅一方可歸責之事由致不
    願或無法與買方簽約，即應視為被上訴人已完成居間仲介之
    義務，而得向上訴人林坤寅請求按委託銷售價百分之4之服
    務報酬，初不問上訴人係在何時拒絕簽約。本件上訴人林坤
    寅既授權其子在買方之不動產買賣意願書上簽名，即表示已
    同意買方所提出之買賣條件，並有按不動產買賣意願書之買
    賣條件簽立買賣契約之義務，上訴人事後反悔拒不簽約，自
    已構成違約之事由，被上訴人以上訴人以不正當之理由阻止
    條件之成就，請求上訴人依系爭委託銷售契約第5條第1項、
    第8條第3項第3款給付，自屬有理由應予准許。
二、次按約定之報酬，較居間人所任勞務之價值，為數過鉅失其
    公平者，法院得因報酬給付義務人之請求酌減之，民法第57
    2條著有規定。而報酬否過高，應依其所生結果價值、居間
    人投注之勞務具體認定之。經查，被上訴人請求上訴人林坤
    寅給付其按最後委託銷售價即1928萬元之4%計算應給付之報
    酬額固非無據，然該項約定具有違約損害賠償之性質，本院
    審酌本件依前開買賣價金數度調降、上訴人林坤寅最後仍不
    願與黃升一簽立不動產買賣契約，且委託期間為三個月，被
    上訴人已依約找到買主，買賣之價格亦符合最後減價之結果
    ，其間被上訴人所屬人員投注之勞務不少等情形觀之，原審
    認系爭委託售價4%之服務報酬，應以60%計算，應屬合理。
    從而，被上訴人得請求上訴人林坤寅給付之金額為462,720
    元（計算方式：19,280,000×4%×60%＝462,720元）。
三、綜上所述，被上訴人依系爭專任委託銷售契約書之約定，請
    求上訴人林坤寅給付462,720元，及自99年12月16日起至清
    償日止，按週年利率5%計算之利息，為有理由，應予准許，
    原審就此部分為被上訴人勝訴之判決並以其所命之給付，未
    逾50萬元並依職權宣告假執行，並依上訴人林坤寅之聲請諭
    知免為假執行宣告之擔保金額，核無不合，上訴意旨仍執前
    詞求予將前開不利判決部分予以廢棄改判，核無理由，其上
    訴應予駁回。
四、本件事證已臻明確，兩造所為之其他主張，陳述並所提之證
    據，經審酌後，認均與本件之結論無礙，不再一一論述，併
    予敘明。
貳、末按主觀預備訴之合併，於先位之訴有理由時，無庸再就後
    位之訴為裁判。查被上訴人請求上訴人林坤寅給付系爭報酬
    部分既經原審為一部勝訴判決之認定，上訴人林坤寅就本案
    上訴復為無理由，應予駁回，則被上訴人備位請求林智偉、
    林智遠賠償其相當之報酬損失，依前開說明，本院並無裁判
    之必要，上訴人於上訴狀內列其二人為上訴人應屬備位被告
    之誤載，且備位聲明亦不生移審之效力，附此敘明。
據上論結、本件上訴為無理由，應依民事訴訟法第449條第1項、
第78條判決如主文。
中    華    民    國   100    年    12    月    20    日
                民事第二庭    審判長法  官  邱森樟
                                    法  官  翁芳靜
                                    法  官  謝說容
以上正本係照原本作成。
不得上訴。
                                    書記官  許美惠
中    華    民    國   100    年    12    月    20    日
                                                      Ａ